【裁判字號】    90,台上,3916
【裁判日期】    900628
【裁判案由】    貪污
【裁判全文】
最高法院刑事判決                                九十年度台上字第三九一六號
    上  訴  人  甲○○
    選任辯護人  何志揚律師
                俞兆年律師
    上  訴  人  乙○○
右上訴人等因貪污案件，不服台灣高等法院台中分院中華民國九十年一月十八日第二
審更審判決（八十九年度上更(一)字第一四五號，起訴案號：台灣彰化地方法院檢察署
八十七年度偵字第三一三七號），提起上訴，本院判決如左：
    主  文
原判決關於甲○○、乙○○部分撤銷，發回台灣高等法院台中分院。
    理  由
本件原判決認定上訴人甲○○原為彰化縣稅捐稽徵處員林分處（下稱員林稅捐分處）
主任，上訴人乙○○為稅務員，均係依據法令從事公務之人員。民國八十六年間，辦
理彰化縣「八十七年度農業用地移轉免徵土地增值稅列管查核作業」，由乙○○會同
彰化縣大村鄉公所農業課課員賴炳倉、員林地政事務所課員陳美秀組成會勘小組，於
同年十一月十二日至十六日間之某日，完成游鶴年（已判決無罪確定）所有坐落彰化
縣大村鄉○○段一○一之三地號等農地之查勘調查程序，明知游鶴年在面積一千二百
七十八平方公尺之農地上，搭蓋約百分之十二即一百五十點五一平方公尺之非供農業
使用之農舍及工廠等違建，應依法移送彰化縣稅捐稽徵處法務課，按違章使用面積比
例課處原免徵土地增值稅之二倍即新台幣（下同）十八萬六千元之罰鍰。但因游鶴年
於會勘小組查勘調查後之翌日，在其友人顧源彰住處，向職司監督該查核作業之甲○
○請求勿予課罰，甲○○即基於圖利游鶴年之意思，以電話指示乙○○違法不將游鶴
年之違章案件送罰，由游鶴年以自動補繳土地增值稅之方式結案。乙○○遂與甲○○
基於共同圖利游鶴年之犯意聯絡，由游鶴年於同月十九日向員林稅捐分處申請按一般
土地案件補報繳土地增值稅加計利息共一百十五萬二千零八十九元，並註銷該筆農地
之管制後結案，圖利游鶴年免於受罰十八萬六千元等情。因而撤銷第一審關於諭知甲
○○、乙○○無罪部分之判決，改判論處甲○○、乙○○共同依據法令從事公務之人
員，對於主管之事務直接圖私人不法之利益罪刑。固非無見。
惟查：(一)貪污治罪條例第六條第一項第四款之圖利罪，係就公務員對於「主管」或「
監督」之事務，二種類型，直接或間接圖私人不法之利益為規範。所謂「主管」之事
務，係指依法令規定，在職務上有主持或執行權限之事務；所謂「監督」之事務，則
指事務雖非其主管，但對於主管該事務之公務員有監管督導之權者而言。原判決事實
內認定游鶴年於會勘小組調查後之翌日，在其友人住處，向職司「監督」上開查核作
業之甲○○請求勿予課罰（見原判決第三面第十三行至第十五行）。但主文則諭知甲
○○共同依據法令從事公務之人員，對於「主管」之事務，直接圖私人不法之利益，
與事實之認定相互齟齬；而理由內就該查核作業究竟係甲○○主管之事務或監督之事
務，復未詳細論列，致其主文、事實均失所據，難謂於法無違。(二)貪污治罪條例旨在
懲治貪瀆，藉以維護公務員之廉潔操守。其有關圖利罪之規定，必須主觀上有圖自己
或他人不法利益之意思，而表現於行為為要件。是否具有此項意思要件，應依證據認
定之，不得僅以其行為之結果，或措施之不當，使他人得利，遽為推定。依彰化縣稅
捐稽徵處函稱：「農地違章使用，未達該土地五分之一者，經處以罰鍰案件，即不再
補繳土地增值本稅。至於罰鍰後，剩餘尚作農業使用之農地，仍應於電腦檔及管制卡
繼續列管。嗣後倘再發現有違章情形，則就剩餘部分處罰，並不得重複處罰。」（見
第一審卷第八十三頁反面）。原判決認定游鶴年搭建非供農業使用之違建，約占該農
地面積百分之十二。如果無訛，其違章使用之面積既未達全部面積五分之一，經處以
罰鍰後，就該違章使用之部分，即不須補繳土地增值本稅，且不得重複處罰，亦不再
列管。乃原判決謂游鶴年因害怕其土地年年被列管查核，非常麻煩，乃決定申請補繳
全部之土地增值稅，以免被列管每年查核（見原判決第八面第十二行、第十三行）。
似認農地違章使用經查獲處罰後，仍應繼續列管查核，游鶴年始申請補繳增值稅，俾
得以解除列管，與卷存資料不盡一致，已有未洽。且上訴人等辯稱游鶴年應處之罰鍰
僅十八萬六千元，卻繳納土地增值稅連同利息一百十五萬二千零八十九元，而解除農
地列管之結果則屬相同，足見彼等主觀上並無圖利之意思等語。原判決亦認上訴人等
因此「已為國庫收入一百餘萬元稅款」（見原判決第十三面第一行、第二行）。但對
於上訴人等主觀上如何具有圖游鶴年不法利益之意思，則未敘明其所憑之證據；復未
說明上開有利於上訴人等之證據資料及其辯解，何以不足採納，亦有可議。上訴意旨
指摘關於上訴人等部分之原判決違背法令，尚非全無理由，應認該部分之原判決仍有
撤銷發回更審之原因。再，原判決關於甲○○不另為無罪諭知之部分，基於審判不可
分原則，應併予發回。
據上論結，應依刑事訴訟法第三百九十七條、第四百零一條，判決如主文。
中      華      民      國     九十     年      六      月    二十八    日
                              最高法院刑事第五庭
                                  審判長法官  紀  俊  乾
                                        法官  黃  正  興
                                        法官  劉  介  民
                                        法官  陳  東  誥
                                        法官  張  春  福
      右正本證明與原本無異
                                              書  記  官
中      華      民      國     九十     年      七      月      三      日


司法院資訊處製作；財團法人民間司法改革基金會備份。
